臺灣高等法院刑事判決　　　　　　　　96年度上易字第1515號
上　訴　人　臺灣板橋地方法院檢察署檢察官
被　　　告　己○○
　　　　　　戊○○
前列二人共同
選任辯護人　徐克銘律師
　　　　　　洪大植律師
上列上訴人因被告毀損案件，不服臺灣板橋地方法院96年度易字
第637 號，中華民國96年3月9日第一審判決（起訴案號：臺灣板
橋地方法院檢察署95年度偵字第18323 號），提起上訴，本院判
決如下：
    主  文
原判決撤銷，發回台灣板橋地方法院。
    理  由
一、檢察官上訴意旨略以：告訴人自小即與母親張阿柳同住，並
    由告訴人母親一起種植系爭樹木，告訴人對系爭樹木自有收
    益權，依法自得提起告訴，況且，按民法第66條第2 項規定
    ，不動產之出產物，尚未分離者，為該不動產之部分，則被
    告己○○、戊○○父子2 人將系爭樹木切割，因系爭斷裂樹
    木與不動產已分離，斷裂樹木所有權自屬告訴人所有，已非
    地主所有，然被告父子2 人未得告訴人同意，即將系爭樹木
    任意毀損丟棄，足以生損害於告訴人，原判決認告訴人無告
    訴權，認事用法尚有違誤，為此依告訴人之請求，提起本件
    上訴，求為撤銷原判決，另為適當之判決等語。
二、原判決意旨略以：
  (一)公訴意旨略稱：被告己○○、戊○○父子2 人基於毀損之犯
    意聯絡，於民國95年7月9日下午2時50 分許，在臺北縣鶯歌
    鎮○○○街70巷38弄18號前，共同持鋸子1 支切割丁○○所
    有之臺灣山櫻樹及白肉桂樹各1顆（下稱系爭樹木)，致前開
    樹木之樹枝均近半斷裂，足生損害於丁○○，因認被告2 人
    ，均涉犯刑法第354條之毀損罪嫌等語。
  (二)按刑法第354 條毀損罪為告訴乃論之罪，需犯罪之被害人方
    得提出告訴，刑法第357條、刑事訴訟法第232條定有明文。
    又告訴乃論之罪，未經告訴者，應諭知不受理之判決，刑事
    訴訟法第303條第3款亦規定甚明，且所謂未經告訴，包括不
    得告訴而告訴及未經合法告訴之情形在內。
  (三)查告訴人丁○○固於警詢中指訴被告己○○、戊○○2 人共
    持鋸子1 支，將告訴人所有位於臺北縣鶯歌鎮○○○街70巷
    38弄18號住處旁即其母親張阿柳前向甲○○所承租臺北縣鶯
    歌鎮○○段崁腳小段252-6、252-59 地號土地上之平房德昌
    二街70巷42號建物及周邊空地之土地上所植之系爭樹木樹枝
    切割均近半斷裂，而認被告2 人，均涉有毀損之罪嫌，並提
    出張阿柳向甲○○承租前開臺北縣鶯歌鎮○○段崁腳小段25
    2-6、252-59 地號土地上之平房德昌二街70巷42號建物及周
    邊空地之租賃契約書附於偵查卷（見偵查卷第9 至12頁）為
    憑。惟查：(1)系爭樹木坐落於前開德昌二街70巷42號建物後
    方、德昌二街38弄14、18號建物斜前方之巷道上等情，有告
    訴人於原審中所提出空間說明圖附於本院卷為憑，而前開德
    昌二街70巷42號建物坐落臺北縣鶯歌鎮○○段崁腳小段252-
    59地號（其相鄰右側即為同段252-6地號土地，至該252-6、
    252-59地號土地上方同為同段252-3 地號）土地上，前開德
    昌二街38弄14、18號建物前方巷道坐落之地號則為同段252-
    3 地號土地乙節，則據告訴人於原審中提出前開臺北縣鶯歌
    鎮○○段崁腳小段252-6、252-59 地號土地之地籍圖謄本一
    份附卷可參，據此，足認系爭樹木坐落位置應係位於臺北縣
    鶯歌鎮○○段崁腳小段252-6、252-59、252-3等地號3 筆土
    地之交界處或附近。(2)又上述臺北縣鶯歌鎮○○段崁腳小段
    252-6 號土地，為林李美珠、吳謝連妹、吳秋實、吳榮治、
    吳祥爐、吳祥榮、余條欽、吳家瑋、吳家先、吳家、吳李
    秀錦、中華民國、盧吳繡花、吳祥恩、盧周淑敏、楊盧玉霞
    、吳玉英、盧玉竹、盧芯慧、盧巧棠等人分別共有；臺北縣
    鶯歌鎮○○段崁腳小段252-59號土地，為林李美珠、吳謝連
    妹、吳秋實、吳榮治、吳祥爐、甲○○、吳祥榮、吳家瑋、
    吳家先、吳家、吳李秀錦、中華民國、盧吳繡花、吳祥恩
    、盧周淑敏、楊盧玉霞、吳玉英、盧玉竹、盧芯慧、盧巧棠
    等人分別共有；臺北縣鶯歌鎮○○段崁腳小段252-3 號土地
    ，為謝吳屘、林李美珠、吳祥藏、吳謝連妹、吳秋實、吳榮
    治、吳祥爐、甲○○、吳祥榮、吳祥周、吳安裕、吳家瑋、
    吳家先、吳家、吳李秀錦、中華民國、盧吳繡花、吳祥恩
    、盧周淑敏、楊盧玉霞、吳玉英、盧玉竹、盧芯慧、盧巧棠
    等人分別共有，至前開地號土地中之臺北縣鶯歌鎮○○段崁
    腳小段252-6、252-59 地號土地上之平房（即德昌二街70巷
    42號）全部及周邊空地則經甲○○出租與張阿柳各情，有臺
    北縣鶯歌鎮○○段崁腳小段252-6、252-59、252-3地號土地
    登記第二類謄本及告訴人所提出房屋租賃契約書各1 份附卷
    可稽。(3)然按民法第66條第2 項規定，不動產之出產物，尚
    未分離者，為該不動產之部分，則告訴人指訴遭被告2 人毀
    損之系爭樹木2 棵既座落於上開臺北縣鶯歌鎮○○段崁腳小
    段252-6 、252-59、252-3地號3筆土地交界處或附近，且系
    爭2 棵樹木於未與土地分離前，依上開規定，自應屬上述土
    地所有權人所有，被告既非前開地號土地所有權人，即不得
    主張其對是時未與土地分離之系爭樹木具所有權；又縱依告
    訴人所提出之前開租賃契約書，可認告訴人之母張阿柳就臺
    北縣鶯歌鎮○○段崁腳小段252-6、252-59 地號土地上之平
    房亦即臺北縣鶯歌鎮○○○街70巷42號建物及周邊空地具有
    使用收益權，然此亦僅張阿柳而非告訴人，因租賃關係取得
    前開地號土地用益權因而對系爭樹木有收益權可言，據此，
    本案之被害人顯係前開地號土地之所有權人或租賃權人，告
    訴人尚非本件毀損案之被害人即非本案之有權告訴人，則告
    訴人丁○○之告訴即非適法，本件自屬未經合法告訴，揆之
    前開說明，不經言詞辯論，逕諭知不受理之判決等語，固非
    無見。
三、惟查：
  (一)被告2 人於本院審理中坦承前開系爭白肉桂、山櫻花二顆樹
    木，均非其2 人所栽植，亦不知何人所有，另其等所舉之證
    人乙○○、丙○○僅能證明白肉桂樹之來源，但對於山櫻花
    之部分，則均表示不知何人所栽種等語，是迄今除告訴人外
    並無其他附近住戶對該山櫻花之所有權有所主張，甚為明確
    。
  (二)再觀諸，系爭山櫻花所栽種之位置係在告訴人之母張阿柳向
    證人甲○○所承租位於臺北縣鶯歌鎮○○段崁腳小段252-6
    、252-59地號土地上之平房（即臺北縣鶯歌鎮○○○街70巷
    42號）後方，業據證人甲○○到庭證述明白，並有告訴人所
    提之租賃契約影本一份在卷可參，復依證人甲○○於本院審
    理中證稱：「我將房子租給告訴人母親十幾年，沒有租金」
    、「租約已經到期，我還沒有向她要回來」、「（之前租的
    房子，裡面使用狀況？）放置東西，沒有住人，屋頂已經掀
    掉。」、「（系爭樹木是在出租給張阿柳房子的什麼位置？
    ）房子後面，但是現在已經開成巷道」、「（屋後是否有門
    ？）我住的時候，本來沒有門，張阿柳因為要住在16、18號
    （即臺北縣鶯歌鎮○○○街70巷38弄16號、18號）時候，開
    了一個小門」等語，是現位於臺北縣鶯歌鎮○○段崁腳小段
    252-6、252-59 地號土地上之平房（即臺北縣鶯歌鎮○○○
    街70巷42號）自82年7月1日起迄今，尚由告訴人母親張阿柳
    基於承租，或無償借用之法律關係管領使用中，自屬無疑。
  (三)再依告訴人所提之前開租賃契約所示，告訴人之母親張阿柳
    向證人甲○○承租之範圍係臺北縣鶯歌鎮○○○街70巷42號
    建物全部及周邊空地，是周邊空地隨主建物出租予承租人時
    其意應在提供承租人使用上之便利及出入所需，而依證人甲○○前證告訴人之母親張阿柳因為要住16、18號在前述平房
    後面開一小門出入（按告訴人所住鶯歌鎮○○○街70巷38弄
    16、18號之正對面，即鶯歌鎮○○○街70巷42號後面），則
    70巷42號後面空地顯為告訴人之母親張阿柳往來出入必經之
    處，再參照被告所提之現場照片（見原審卷第40頁、本院卷
    第61頁）及被告所不爭執之告訴人於原審所提之空間說明書
    （見原審卷第51頁）所示，該70巷42號磚造平房屋後之空地
    係在舖設有柏油路面之70巷38弄巷道範圍外側，未另覆以水
    泥或柏油，為有小坡度之土丘，是參照前開租賃目的以觀，
    告訴人張阿柳承租使用管領之範圍應包括70巷42號磚造平房
    後之空地無誤，證人甲○○於本院審理中所證，其出租之範
    圍不包括70巷72號屋後空地，顯與租賃目的及租賃約所載內
    容不符，其此部分所證尚難採信。末依系爭樹木栽種位置觀
    之，該系爭樹木係在告訴人之母承租之平房後方，及告訴人
    現住房屋之正前方及斜前方，此有前述空間說明書一份在卷
    可參，按樹木植栽之目的，除專供營業採摘之用外，如為美
    化環境之途，自會選擇於居家附近可見之處為之，而居住於
    台北縣鶯歌鎮○○○街70巷38弄內之住民，除告訴人外未有
    其他人士對系爭山櫻花之所有權及栽種之事實有所主張，已
    如前述，被告2人亦均表明非其等所栽植，是系爭山櫻花即
    種植於台北縣鶯歌鎮○○○街70巷42號即告訴人之母張阿柳
    所管領使用之建物後方空地，及告訴人居家之正前方（或斜
    前方），實合於一般美化居家環境植栽樹木之常態，是告訴
    人指稱該山櫻花為其所植栽，應屬可採。是系爭山櫻花所在
    空地之管領使用人為告訴人之母張阿柳，則與其共同居住生
    活之家屬即告訴人於前開土地上栽種植物，是否因土地承租
    人或有權使用人非告訴人本人即認其就該栽種之植物無採摘
    、管理及收益之權限？實有再行研求之必要，原判決未辨明
    及此，遽以本案之被害人應係前開地號土地之所有權人或租
    賃權人，告訴人非本件毀損案之被害人即非本案之有權告訴
    人，告訴人之告訴尚非適法，認本件毀損案未經合法告訴，
    逕為不受理判決，實有未洽，檢察官上訴執此指摘原判決不
    當，即非無據，為有理由，自應由本院將原判決撤銷，發回
    原審法院再詳為審酌，並另為適法之裁判，以符法制。
據上論斷，應依刑事訴訟法第369條第1項但書，判決如主文。
本案經檢察官陳大偉到庭執行職務。
中　　華　　民　　國　　96　　年　　10　　月　　5 　　日
 　　　　      　 刑事第十五庭審判長法　官  吳昭瑩
                                    法　官  李正紀
                                    法　官  李釱任
以上正本證明與原本無異。
不得上訴。
                                    書記官  洪秋帆
中　　華　　民　　國　　96　　年　　10　　月　　8 　　日
